【裁判字號】    97,重訴,804
【裁判日期】    990830
【裁判案由】    返還股權
【裁判全文】
臺灣臺北地方法院民事判決             97年度重訴字第804號
原      告  乙○○
訴訟代理人  李文中律師
            粘毅群律師
被      告  甲○○
訴訟代理人  徐國勇律師
複 代理 人  黃育勳律師
上列當事人間返還股權事件，本院於中華民國99年8月13日言詞
辯論終結，判決如下：
    主  文
被告應將新達財務顧問有限公司新臺幣壹仟伍佰萬元之出資額返
還登記予原告。
訴訟費用由被告負擔。
原告假執行及被告免為假執行之聲請均駁回。
    事實及理由
壹、程序方面
    按請求之基礎事實同一者，縱於訴狀送達後，原告仍得將原
    訴變更或追加他訴，無須得被告同意，此觀諸民事訴訟法第
    第255 條第1 項第第2 款之規定自明。查本件原告以股東權
    遭侵害為由，依民法第184 條及第179 條規定請求被告將新
    台幣（下同）1,500 萬元之出資額（下稱系爭出資額）返還
    登記與原告。嗣於民國97年10月9 日具狀追加併依民法第76
    7 條第1 項前段及同條後段為訴訟標的，查原告所為訴之追
    加與原訴，其主要爭點均係於被告是否偽造原告之簽名，且
    受讓系爭出資額有無法律上原因，而應負返還系爭出資額之
    認定，二者具有社會生活上之共同關連性，而就原請求之訴
    訟及證據資料，於審理相當程度範圍內具有一體性，得期待
    於後請求之審理予以利用，核與上開規定相符，原告所為訴
    之追加，應予准許，合先敘明。
貳、實體方面
一、原告起訴主張：
  (一)其為新達財務顧問有限公司（下稱新達公司）之股東，出資
    額為1,500 萬元，而其長年於美國生活，於97年3 月16日返
    台後始發現母親即訴外人徐鋒珠（已歿）名下之不動產及新
    達公司之出資額遭被告偽造股東同意書後，讓與被告自己並
    辦理變更登記。原告出資額之部分亦遭被告偽造股東同意書
    （即96年6月4日股東同意書）（下稱系爭同意書）偽稱原告
    同意徐峰珠出資額讓與被告、公司因業務需要遷移地址及原
    告的出資額1,500 萬元讓與被告並退出股東。惟系爭同意書
    中之「乙○○」及其英文簽名並非原告所親簽，且被告製作
    之系爭同意書之日期為95年2 月3 日及同年11月6 日，原告
    並未入境臺灣，是被告所製作之系爭同意書係屬不實。縱該
    系爭同意書非不實，原告亦未授權徐鋒珠代為原告讓與出資
    額予被告。爰依民法侵權行為、不當得利法律關係及民法第
    767 條第1 項前段、中段請求被告返還新達公司之出資額等
    語。
  (二)對被告抗辯之陳述
    徐鋒珠匯款係於90年7月6日匯款美金43萬元予徐鋒珠自己之
    帳戶，而原告匯款至新達公司帳戶入股係91年12月19日，2
    筆款項相差1 年半之時間，應無關連性。又徐鋒珠於96年6
    月4 日被告製作系爭同意書時即已中風，不可能書寫原告姓
    名，無權代原告讓與系爭出資額予被告。因新達公司為一有
    限公司，公司股東僅負有限責任，不可能因公司負債而連累
    原告，被告所言不實。縱為真實，被告所為亦屬躲避債務之
    通謀虛偽意思表示，應為無效，被告應將系爭出資額返還登
    記予原告。另因徐鋒珠家中重要文件、印鑑皆遭被告取走，
    被告拒絕返還，而原告之印章未交付予徐鋒珠，於95年2 月
    3 日及95年11月6 日股東同意書用印時，原告不在國內，是
    被告實為盜蓋原告之印章且並無表見代理之情。再者，新達
    公司為有限公司，本可存在不執行業務之股東，原告匯款1,
    500 萬元至新達公司後，單純作為不執行業務之股東，並無
    不可。況被告從未支付任何對價予原告，被告所稱借予徐鋒
    珠2, 300餘萬元亦非新達公司股份移轉之對價，原告亦未曾
    授權徐鋒珠贈予被告系爭出資額股權。
  (三)並聲明：被告應將新達公司1,500 萬元之出資額返還登記
    予原告。願供擔保，請准宣告假執行。
二、被告則以：
  (一)新達公司於79年12月5 日成立，資本額為100 萬元，徐鋒珠
    即為當時股東之一。嗣於84年3 月7 日修改公司章程，改推
    徐鋒珠為董事長。後於89年5 月24日修改公司章程，資本額
    為2,500 萬元，徐鋒珠之出資額為2,200 萬元，另其他股東
    即訴外人徐翠寬之出資額為100 萬元、胡錦之出資額為10
    0 萬元、徐傑英之出資額為50萬元、黃秀麗之出資額為50萬
    元。而於91年12月5 日修改公司章程，徐鋒珠江其股份2,20
    0 萬元移轉1,200 萬元予原告，其餘股東則將全數股份移轉
    予原告，原告始得到1,500 萬元之股份，惟原告91年12月19
    日匯入之美金431,283.85元（當時匯率為34.78 元，扣掉手
    續費52元後，折合新台幣為1,500 萬元）以為入股資金，實
    則該筆出資額係由徐鋒珠先於90年7 月6 日將其於合作金庫
    銀行（下稱合庫銀行）內之帳戶匯款美金43萬元予原告，原
    告再匯回新達公司作為入股出資額，目的係為原告以美國人
    及華僑身分在臺投資後，再以華僑投資之身分回國後再出國
    即不受兵役法之限制以逃避兵役，是新達公司於斯時實為徐
    鋒珠一人所有，徐鋒珠僅為借用原告之名義，再由原告委任
    徐鋒珠處理新達公司之股權，原告僅為信託下之登記名義人
    ，原告並非新達公司之真正股權所有人。
  (二)又新達公司於95年2 月3 日修改公司章程，徐鋒珠因恐其公
    司債務連累原告，且要求被告解決新達公司及徐鋒珠對外積
    欠之債務，被告因而借予徐鋒珠2,300 餘萬元以為徐鋒珠與
    其債務人和解之用，而以被告為其清償之數額作為包含系爭
    股權以及其他新達公司或徐鋒珠個人財產移轉予被告之對價
    。而於96年6 月4 日由徐鋒珠為終止借用原告為其新達公司
    股份登記名義人之委任關係，於簽署系爭同意書及股權移轉
    之相關文書後，將其所有之1,000 萬元及原告名下1,500 萬
    元之出資額移轉予被告，由被告處理新達公司之債務事宜，
    是被告取得系爭股權係由實質上股權所有權人徐鋒珠手中取
    得，被告取得權利來源正當，實無侵權行為亦非不當得利。
  (三)再者，以原告將印章交付徐鋒珠保管、使用等情觀之，原告
    自明白知曉股權及新達公司之經營，完全係由徐鋒珠處理，
    又徐鋒珠於移轉系爭出資額予被告時其所用之原告印章與原
    告取得股權、用於新達公司所有文件蓋章為同一顆印章，是
    表徵有表見代理之情。原告既非為股權真正所有權人，則真
    正所有權人徐鋒珠所為之移轉系爭出資額之處分行為自屬有
    效。且系爭出資額股權為無體財產權，新達公司非公開發行
    股票之公司，沒有股票之印製發行，故股權並非屬物權之範
    圍，原告依民法第767條請求實無理由等語，以資抗辯。
  (四)並聲明：原告之訴駁回。如受不利益判決，請准供擔保
    免為假執行。
三、查原告主張其為新達公司之登記股東，登記出資額為1,500
    萬元，而被告分別受讓徐鋒珠及原告各1,000萬元、1,500萬
    元出資額之股權等情，業據原告提出之新達財物顧問有限公
    司章程、95年2月3日及96年6月4日股東同意書等件（分見本
    院卷一第5至6頁、第7頁、第9頁）為證，復為被告所不爭執
    ，堪信為真實。
四、得心證之理由：
    原告主張系爭同意書上之簽名係偽造，且被告無法律上原因
    受讓系爭出資額，應將系爭出資額返還登記予原告等語，為
    被告所否認，並以前開情詞置辯，是本件爭點厥為：(一)系爭
    出資額之真正所有權人為原告或訴外人徐鋒珠？(二)被告受讓
    系爭出資額是否無法律上原因？原告本於不當得利法律關係
    請求被告將系爭出資額返還登記予原告，是否有據？(三)原告
    依民法第184 條或第767 條之規定請求被告將系爭出資額返
    還登記予原告，有無理由？茲分敘如下：
  (一)系爭出資額之真正所有權人為原告或訴外人徐鋒珠？
  1.按當事人主張有利於己之事實者，就該事實，應負舉證責任
    ，民事訴訟法第277 條前段所明定。又一般人將自己投資之
    出資額登記於自己名下為常態事實，將出資額登記於他人名
    下為變態事實。被告抗辯系爭出資額為徐鋒珠借名登記於原
    告名下乙節，為原告所否認，故應由被告舉證證明原告與徐
    鋒珠有借名登記系爭出資額之事實。
  2.被告抗辯系爭出資額為徐鋒珠借名登記予原告，徐鋒珠方為
    系爭出資額之真正所有權人云云，無非係以系爭出資額之資
    金為徐鋒珠所出，且原告從未實際參與新達公司之經營等情
    為據。然查，被告抗辯徐鋒珠於90年7月6日將美金43萬元匯
    予原告，再由原告於91年12月19日將美金43餘萬元匯入新達
    公司作為系爭出資額之入股金云云，雖提出合庫銀行匯出匯
    款申請書為證，然觀諸該匯出匯款申請書所載之受款人乃「
    FONG CHU HSU」（按即徐鋒珠之英文譯音），有合庫銀行匯
    出匯款申請書在卷可參（見本院卷一第33頁），從而堪認徐
    鋒珠係將美金43萬元匯入美國自己所有之帳戶，並非原告所
    有之帳戶，又被告未能證明系爭出資額之原始資金來自徐鋒
    珠，自難僅以該匯出匯款申請書證明徐鋒珠有匯款予原告作
    為系爭出資額之資金。另參以新達公司為有限公司，股東類
    型本包括不執行業務之股東，是被告以原告從未參與新達公
    司之經營而抗辯原告非系爭出資額之所有權人，亦不可採。
    綜上，被告抗辯系爭出資額為徐鋒珠借名登記予原告，徐鋒
    珠方為系爭出資額之真正所有權人云云，尚嫌無據，要難採
    信。
  (二)被告受讓系爭出資額是否無法律上原因？原告本於不當得利
    法律關係請求被告將系爭出資額返還登記予原告，是否有據
    ？
  1.按無法律上之原因而受利益，致他人受損害者，應返還其利
    益。民法第179條前段定有明文。
  2.原告主張：系爭同意書上之簽名為偽造，被告並未給付對價
    即受讓系爭出資額，係屬無法律上原因受有利益，致其受有
    損害，依不當得利法律關係，應將系爭出資額返還登記予原
    告等語。被告則抗辯：被告以代徐鋒珠清償其債務2,300 餘
    萬元，作為系爭出資額及其他新達公司或徐鋒珠個人財產移
    轉予被告之對價。
  3.經查，原告主張系爭同意書上之簽名係偽造等情，業經本院
    依原告聲請，將系爭同意書上原告「乙○○」、「VinceShe
    n 」名義之簽名，與原告自承為真正之初領國民身份證申請
    書、花旗商業銀行信用卡申請書、簽帳單及原告當庭書寫之
    簽名，送請法務部調查局鑑定，鑑定結果認定系爭同意書上
    簽名與原告承認為真正之簽名，兩類筆跡筆畫特徵不同，有
    法務部調查局99年2 月9 日調科貳字第09900060140 號鑑定
    書1份 在卷可稽（見本院卷二第27頁）。從而原告主張系爭
    同意書上之簽名係偽造等情，尚非虛妄，應堪採信。
  4.次查，被告雖抗辯其以代徐鋒珠清償債務2,300 餘萬元，作
    為系爭出資額及其他新達公司或徐鋒珠個人財產移轉予被告
    之對價，是其並非無法律上原因受有利益。然原告為系爭出
    資額之所有權人，業經本院審認如前，則縱然被告所辯其係
    以代徐鋒珠清償債務2,300 餘萬元，作為系爭出資額之受讓
    對價，而由徐鋒珠以原告之名將系爭出資額移轉登記予被告
    乙節為真實，但徐鋒珠既非系爭出資額之所有權人，其未經
    原告同意或授權將系爭出資額以原告之名移轉登記予被告自
    屬無權代理，該移轉行為未經原告同意或承認對原告自不生
    效力。雖被告提出原告91年8月16日出具之代理人授權書主
    張原告有授權徐鋒珠處分系爭出資額云云。然觀諸上開授權
    書所載日期為91年8月16日，有該授權書附卷可稽（見本院
    卷二第157頁），且衡以該授權書係置於經濟部投資審議委
    員會之新達公司之卷宗內，堪認該授權書應係原告於91年間
    為投資新達公司而授權徐鋒珠代為辦理投資、增資、減資等
    事宜，是尚難僅憑該授權書即遽認原告就上開事宜均概括、
    長期授權徐鋒珠為之。準此，被告以該授權書主張徐鋒珠於
    該授權書出具逾5年後之96年間所為之系爭出資額之移轉係
    有權代理，即屬無據，委無足採。況被告就系爭同意書上之
    簽名、蓋章確為徐鋒珠所為，即系爭出資額為徐鋒珠移轉登
    記予被告乙節，亦未能舉證以實其說。被告另抗辯原告將系
    爭同意書上所蓋之印章交付徐鋒珠，應有表見代理之適用云
    云。查原告雖不爭執系爭同意書上所蓋之印文為真正，惟否
    認有交付該印章予徐鋒珠之事實。本院衡以徐鋒珠與被告乃
    夫妻關係、原告與徐鋒珠為母子關係並均有同居一處之事實
    ，則系爭同意書上之印文究為何人所蓋本非無疑。被告亦未
    能就系爭同意書上之印文確為徐鋒珠所蓋乙節舉證證明之，
    已如前述，則被告抗辯原告將系爭同意書上所蓋之印章交付
    徐鋒珠應有表見代理之適用云云，即無理由。況按由自己之
    行為表示以代理權授與他人者，對於第三人應負授權人之責
    任，必須本人有表見之事實，足使第三人信該他人有代理權
    之情形存在，始足當之（參看本院60年台上字第2130號判例
    ）。我國人民將自己印章交付他人，委託該他人辦理特定事
    項者，比比皆是，倘持有印章之該他人，除受託辦理之特定
    事項外，其他以本人名義所為之任何法律行為，均須由本人
    負表見代理之授權人責任，未免過苛。（最高法院70年台上
    字第657號判例意旨參照）。則縱認被告抗辯原告將系爭同
    意書上所蓋之印章交付徐鋒珠之事實為真正，參諸上開最高
    法院判例意旨，亦難僅憑徐鋒珠持有原告之印章，即認原告
    應負表見代理之授權人責任。綜上，原告主張被告未給付對
    價即受讓系爭出資額，係屬無法律上原因受有利益，致其受
    有損害，依不當得利法律關係，請求被告應將系爭出資額返
    還登記予原告，為有理由，應予准許。
  (三)原告依民法第184 條或第767 條之規定請求被告將系爭出資
    額返還登記予原告，有無理由？
    查原告本於民法第179 條規定請求被告應將系爭出資額返還
    登記予原告，為有理由，已經本院審認如前，則本院即毋庸
    就原告依民法第184 條或第767 條之規定請求被告將系爭出
    資額返還登記予原告，有無理由再為論述，併此敘明。
五、綜上所述，原告為系爭出資額之真正所有權人，而系爭同意
    書上之原告名義之簽名係屬偽造，被告亦未給付原告相當對
    價即受讓系爭出資額，則原告本於不當得利法律關係，請求
    被告應將系爭出資額返還登記予原告，為有理由，應予准許
    。
六、按命為移轉登記之判決，其內容係命債務人為一定之意思表
    示，依強制執行法第130 條之規定，自判決確定時，即視為
    已為該意思表示。此際，國家機關即應本於判決為移轉登記
    ，此項登記，係國家機關本於判決為強制執行以外之行為，
    依其性質，須待判決確定後始能為之，於判決確定前，殊無
    強制執行以外之執行可言，自無宣告假執行之餘地，是原告
    聲請本院對移轉登記之勝訴判決為假執行，依其性質顯不適
    於假執行，不應准許，自應駁回。又被告雖受不利判決，惟
    因該判決之內容已不適假執行，經本院駁回，被告聲請供擔
    保免為假執行，亦無必要，爰併駁回之。
七、本件事證已臻明確，兩造其餘攻擊防禦方法，經審酌後，或
    與本件無涉，或與判決結果不生影響，毋庸一一論列，併此
    敘明。
八、訴訟費用負擔之依據：民事訴訟法第78條。
中    華    民    國    99    年    8     月    30    日
                  民事第六庭    審判長法  官  朱漢寶
                                      法  官  陳文正
                                      法  官  陳雯珊
以上正本係照原本作成。
如對本判決上訴，須於判決送達後20日內向本院提出上訴狀。
中    華    民    國    99    年    8     月    30    日
                                      書記官  陳彥樺

司法院資訊處製作；財團法人民間司法改革基金會備份。
